【裁判字號】    98,苗簡,561
【裁判日期】    990831
【裁判案由】    確認本票債權不存在
【裁判全文】
臺灣苗栗地方法院民事判決             98年度苗簡字第561號
原      告  戊○○
訴訟代理人  陳俊傑律師
被      告  丁○○
訴訟代理人  丙○○
上列當事人間請求確認本票債權不存在事件，本院於民國99年8
月12日言詞辯論終結，判決如下：
    主      文
原告之訴駁回。
訴訟費用由原告負擔。
    事實及理由
一、按確認法律關係之訴，非原告有即受確認判決之法律上利益
    者，不得提起之，民事訴訟法第247 條前段定有明文。該條
    所謂即受確認判決之法律上利益，係指因法律關係之存否不
    明確，致原告在私法上之地位有受侵害之危險，而此項危險
    得以對於被告之確認判決除去之者而言（最高法院42年台上
    字第1031號判例參照）。本件原告主張被告持有一紙原告所
    簽發票號WG108920、發票日民國95年11月28日、到期日95年
    12月30日、票面金額新臺幣（下同）40萬元本票（下稱系爭
    本票）所表彰之債權不存在，為被告所否認，則原告就票據
    債務上之法律地位即處於不明確之狀態，且得以本件確認判
    決除去之，是原告提起本件訴訟自有即受確認判決之法律上
    利益，合先敘明。
二、原告主張：
  (一)被告持系爭本票向本院聲請本票裁定，復以該裁定向本院民
    事執行處聲請強制執行，刻由本院以98年度司執字第6500號
    清償票款強制執行事件進行。
  (二)惟本件係緣自92年間，晉富建設有限公司（下稱晉富公司）
    為興建坐落於苗栗市○○段第698 、698 之3 至10、698 之
    13 至20 等地號土地（下分別稱系爭698 、698 之3 至10、
    698 之13至20地號土地）上之17戶「大自然」預售屋，乃陸
    續向合作金庫銀行北苗栗分行（下稱合庫銀行）貸款，並同
    時向兩造借款1,000 萬元，並以上開土地為合庫銀行及兩造
    分別設定第一、二順位之抵押權擔保其貸款及借款。嗣晉富
    公司資金周轉不靈，無力完工，部分「大自然」預售屋之承
    購戶為避免合庫銀行實行抵押權拍賣抵押物，且兩造為確保
    渠等共同出資1,000 萬元借貸予晉富公司而取得之第二順位
    抵押權，「大自然」預售屋之承購戶遂於95年8 月間與合庫
    銀行及兩造三方共同達成協議，約定由大自然預售屋之承購
    戶先自行購材並雇工興建房屋完工，晉富公司原向合庫銀行
    申貸之第一順位抵押權債務，則由每位承購戶辦理貸款或以
    現金攤還合庫銀行273 萬元，俟取得興建完工之預售屋所有
    權後，再向合庫銀行辦理房屋貸款與抵押權設定，取代原先
    貸款，以為償還，合庫銀行則應塗銷該預售屋基地上之第一
    順位抵押權，另晉富公司積欠兩造之第二順位1,000 萬元抵
    押債務，亦由17戶大自然預售屋之承購戶各分攤57萬元，並
    各別向合庫銀行辦理房屋貸款，由合庫銀行核撥57萬元供承
    購戶攤還於兩造，之後兩造再塗銷該預售屋基地上之第二順
    位抵押權。
  (三)上開協議達成後，兩造為順利收回1,000 萬元債權，另於95
    年11月28日彼此約定，由原告負責向訴外人即購買坐落系爭
    698 之14地號土地預售屋之陳秋桃收取57萬元；向訴外人即
    購買坐落系爭698 之17地號土地預售屋之庚○○（以其妻陳
    玉圓名義登記）收取50萬元，蓋訴外人即晉富公司老闆江維
    國曾向庚○○借款200 萬元而簽發支票一紙予之，兩造為該
    支票之背書人，故將原應向庚○○收取之57萬元減為50萬元
    ，庚○○則免除兩造之背書人責任；向訴外人即購買坐落系
    爭698 之18地號土地預售屋之乙○○（以劉明亮名義登記）
    收取30萬元，蓋兩造同意將原應向乙○○收取之57萬減為30
    萬；被告則負責向訴外人即購買坐落系爭698 之15地號土地
    預售屋之余增文（以其妻姚玉萍名義登記）收取57萬元，款
    項經收取後應由兩造均分。因原告之應收款項較諸被告多出
    80萬元（計算式：137 萬元－57萬元＝80萬元），經抵銷後
    ，原告應再給予被告40萬元，被告遂要求原告簽發系爭本票
    以為擔保。
  (四)然關於前開原告應向庚○○收取之50萬元部分，因與兩造就
    訴外人江維國簽發予庚○○支票一紙上之背書人責任相扺銷
    ，已不再向庚○○收取；另應向陳秋桃及乙○○各收取57萬
    元及30萬元部分，則因渠等藉口其所購買之不動產產權不清
    ，拒絕清償，致系爭698 之14、18地號土地預售屋遭合庫銀
    行強制拍賣，故原告應收取之137 萬元皆未能收取成功，第
    二順位抵押權也因此尚未塗銷。反之，被告應向余增文收取
    之57萬元部分，則由被告收取成功。經兩相抵銷計算結果，
    被告至少反而尚積欠原告28.5萬元（計算式：57萬元÷2 ＝
    28.5 萬 元），從而，系爭本票之債權並不存在。
  (五)又每位承購戶向兩造所支付之57萬元資金來源，係取自其向
    合庫銀行所申請之房屋貸款，而合庫銀行要求應先塗銷該預
    售屋基地上之第二順位抵押權，始願進行撥款，是原告方於
    系爭本票下方備註：「本支票針對大自然二胎塗銷設定，待
    相關塗銷戶產權清楚申請房貸撥款時再承兌」等文字，乃附
    有以「房貸未撥款」為兌現本票金額之解除條件，今庚○○
    、劉明亮既未履行上開協議之內容向合庫銀行辦理房屋貸款
    ，並向原告給付50萬元及30萬元，則解除條件自已成就，系
    爭本票債權並不存在。
  (六)爰依民事訴訟法第247 條第1 項、強制執行法第14條第2 項
    之規定，提起本件訴訟等語。並聲明：確認系爭本票之票據
    債權不存在。
三、被告則以：在上開17戶「大自然」預售屋之中，坐落系爭69
    8 之6 、10、14、18等地號土地上之4 戶預售屋，係原告以
    他人名義所購買；坐落系爭698 、698 之13等地號土地上之
    2 戶預售屋，係被告以他人名義所購買，是經兩造於95年11
    月底折算之結果，原告應再支付1 戶之分攤額即57萬元予被
    告。但原告要求再予折讓為40萬元，被告同意，原告遂簽發
    系爭本票予被告，並於票據背面註記前揭文字。被告收取系
    爭本票後，旋於95年11月30日塗銷含原告上開4 戶在內之預
    售屋坐落基地之第二順位抵押權，詎原告始終未兌付系爭本
    票，並於96年1 月17日擅自又將抵押權設定回去，意在使其
    人頭戶拒繳貸款，經合庫銀行向法院聲請拍賣抵押物後，再
    行買回，藉此塗銷存在其上之第一、二順位抵押權，規避對
    合庫銀行及被告之債權等語，茲為抗辯。並聲明：原告之訴
    駁回。
四、查原告上開主張(一)、(二)之事實，業經本院依職權調閱99年度
    聲字第15號停止強制執行事件之卷宗查明無訛，並有被告提
    出之兩造與合庫銀行及「大自然」預售屋之承購戶三方所簽
    立之協議書三份、系爭本票影本等件在卷可稽，且經證人即
    「大自然」預售屋之承購戶庚○○、乙○○、己○○到庭證
    稱屬實（見本卷第17至19、74、112 、163 至164 、183 頁
    ），復為兩造所不爭執，自堪信為真。至原告上開主張(三)至
    (五)之事實，則為被告所否認，並以前詞置辯，是本件之爭點
    在於：原告是否存在得據以對抗被告之票據抗辯事由？茲分
    述如下：
  (一)按票據乃文義證券及無因證券，票據上之權利義務悉依票上
    所載文義定之，與其基礎之原因關係各自獨立，票據上權利
    之行使不以其原因關係存在為前提。執票人行使票據上權利
    時，就其基礎之原因關係確係有效存在不負舉證責任。若票
    據債務人以自己與執票人間所存抗辯之事由對抗執票人，依
    票據法第13條規定觀之固非法所不許，惟仍應先由票據債務
    人就該抗辯事由負舉證之責任。必待為票據基礎之原因關係
    確立後，法院就此項原因關係進行實體審理時，當事人於該
    原因關係是否有效成立或已否消滅等事項有所爭執，始適用
    各該法律關係之舉證責任分配原則，最高法院97年台簡抗字
    第18號、最高法院97年台簡上字第17號判決、最高法院98年
    台簡上字第17號判決意旨參照。又徵之一般民間借貸實務，
    常見貸與人為確保其債權而僅要求借款人簽發本票或支票，
    而不要求簽立借據，以作為其借貸關係存在之憑證，故在舉
    證責任分配上，倘若仍要求執票人於取得票據之後仍就其原
    因關係負舉證責任，則顯然有違一般民間借貸實務之運作情
    形，同時也有違票據法第13條乃在促進票據之流通，使執票
    人取得進行訴訟時僅需立於被動、防禦之優勢地位之立法目
    的。本件系爭本票已將應記載之事項載明，完成發票行為，
    被告係系爭本票之執票人，即得行使票據上之權利，況且就
    兩造之主張觀之，兩造各自主張之原因關係並不完全相同，
    原因關係尚未明確確立，故揆諸上開說明，原告自應先就其
    阻礙被告行使票據權利之事由，負舉證責任。
  (二)查原告主張兩造曾約定彼此分工，由原告負責對陳秋桃、乙○○（登記名義人為劉明亮）等人收取57萬、30萬之債權，
    詎渠等藉口其所購買之不動產產權不清，拒絕清償等語。惟
    依證人乙○○之證詞：因我曾積欠劉明亮的錢，故以其名義
    承購「大自然」之預售屋。建商倒掉後，兩造告知我每位承
    購戶須攤還他們57萬元，但經商量，兩造同意減收我30萬元
    ，剩27萬元。原告另開100 萬元之支票向我購買預售屋，並
    表示縱使過戶不成，損失亦由其自行吸收，100 萬元不會向
    我要回去。我收到支票後，旋將之交給劉明亮，清償我積欠
    他的借款，而房子就過戶給原告了。至於那27萬元，原告未
    曾向我收取，我亦從頭到尾都沒交給兩造過。但我猜想這27
    萬元就是包含在原告向我買受房屋之100 萬元裡面等語（見
    本院卷第112 至114 頁），及參酌被告所提出之苗栗縣地政
    事務所異動索引資料（見本院卷第38頁），可知，原告本身
    即為向乙○○承購系爭698 之18地號土地預售屋之後手，並
    且於向乙○○購買取得系爭698 之18地號土地預售屋後，便
    登記在余素珍名下。又購買系爭698 之14地號土地預售屋之
    陳秋桃，係原告前妻彭玉玲之母，為原告使用之登記名義人
    ，實際所有人為原告乙節，業據證人庚○○、甲○○到庭證
    述明確（見本院卷第75、162 頁），且原告亦自承陳秋桃係
    原告前妻彭玉玲之母，故足見陳秋桃應為原告使用之登記名
    義人無誤。承上，既然余素珍與陳秋桃均為原告購屋所使用
    之登記名義人，且原告以渠等名義承購「大自然」預售屋之
    過戶登記日期分別為95年7 月28日及95年10月20日，均係在
    系爭本票之實際簽發日期即95年11月28日之前，有被告提出
    之苗栗縣地政事務所異動索引資料（見本院卷第34、38 頁
    ）可稽，又被告復自承其早已知悉系爭698 之14及698 之18
    地號土地預售屋之實際所有人為原告，則依常理而言，被告
    豈有可能會再與原告約定，由原告負責對陳秋桃、余素珍收
    取債權，而陳秋桃、余素珍兩人亦不可能會對原告藉口表示
    產權不清、拒絕付款，況且證人乙○○所證稱兩造應向其收
    取的金額為27萬元，亦與原告所主張之30萬元完全不合，故
    足證原告上開主張，並非實在，並不足採。
  (三)原告另主張晉富公司老闆江維國曾向庚○○借款200 萬元而
    簽發支票一紙予之，兩造為該支票之背書人，為免除背書人
    之責任，乃將原應向庚○○收取之57萬元減收7 萬元，並且
    由兩造自行吸收剩餘之50萬元等語，雖核與證人庚○○到庭
    所為之證詞：「是由原告來向我收的，原本應當收的錢是57
    萬元，但是因為晉富建設公司的老闆江維國有開一張支票給
    我，票面額是200 萬元，當時這個工地到最後有產生財務危
    機，為了調度的問題，我有借200 萬元給江維國，原告及被
    告有在支票後面背書，但是後來支票沒有兌現，原告及被告
    就說要把原來的57萬優惠我，就算我50萬元，我的部分50萬
    元，就由他們二位自行吸收掉，兩人各自負擔25萬元，他們
    有在現場講好，然後我就免除他們兩位的背書人責任，不向
    他們追索。」（見本院卷第75頁）相符。然依證人庚○○上
    開所述，可知庚○○原應給付之57萬元，經兩造同意後，減
    為50萬元，並且與兩造對庚○○所負擔之面額200 萬元支票
    之背書人責任相互抵銷，由兩造各自負擔25萬元，而不再向
    庚○○收取上開50萬元債權。既然上開50萬元已因抵銷兩造
    所負擔之背書人責任而不得再向庚○○收取，則如此一來，
    兩造在會算各自收取之債權金額時，即無可能再將該50萬元
    納入計算基準，進而得出40萬元之票據金額，因此，足證原
    告主張系爭本票之簽發係為擔保原告收取債權後對被告差額
    之補貼，洵非可採。
  (四)原告另主張因其未能向陳秋桃、余素貞取款成功，故系爭69
    8 之14、18地號土地上之第二順位抵押權並未塗銷等語，則
    為被告所否認，並辯稱其早於95年11月30日塗銷上開土地之
    第二順位抵押權，係原告於96年1 月17日未經被告同意，擅
    自又將抵押權設定回去等語。而依證人即經辦抵押權設定之
    代書己○○於本院審理時所為之證詞：拋棄抵押權時，權利
    人及義務人雙方皆須出具印鑑證明、印鑑章、身分證及他項
    權利證書。設定則否，只要出具義務人之印鑑證明、身分證
    及他項權利證書，及權利人之身分證影本及一般的印章即可
    。印象中是原告來找我、交付相關資料讓我設定抵押權回去
    的，我設定回去以後，二張他項權利證書都是交給原告，當
    時並無印象是否曾跟被告聯絡過等語（見本院卷第166 、16
    7 頁），可知上開兩筆土地上之第二順位抵押權是先經兩造
    辦理塗銷登記後，然後再由原告獨自一人備妥相關文件委請
    證人己○○再於嗣後重新將第二順位抵押權設定登記回去，
    故足證被告上開所言不虛，原告主張並不足取。
  (五)原告主張每位承購戶向兩造所支付之57萬元，係取自其向合
    庫銀行所申請之房屋貸款，而合庫銀行要求應先塗銷該預售
    屋基地上之第二順位抵押權，始願進行撥款，因此其方於系
    爭本票下方備註前揭文字，乃係附有以「房貸未撥款」為兌
    現本票金額之解除條件等語。惟觀之系爭本票備註欄所載之
    文字，該段文字之文義並無法將「房貸未撥款」解為系爭本
    票兌現之解除條件，況且該段文字中之「房貸撥款」究竟是
    指何意，亦未見原告提出事證以資說明。再者，依證人乙○○到庭證稱：因為建商倒掉了，房子要把第二順位抵押權塗
    銷，就是要拿57萬元給兩造等語（見本院卷第112 頁）及證
    人甲○○所證稱：我們承買人有取得房子產權清楚（房屋與
    土地歸一）的時候，我們願意清償二順位的抵押權，但是這
    個條件並沒有達成，所以我們這些沒有買到房子的人就沒有
    繼續攤還57萬元，有買到房子的人還是會繼續攤還57萬元等
    語（見本院卷第164 頁），可知只要承購戶能給付57萬元予
    兩造，兩造即應負義務塗銷第二順位抵押權，且該57萬元未
    必一定要出自房貸所撥之款項中。又參以合庫銀行身為預售
    屋坐落基地之第一順位抵押權人，其權利本不受第二順位抵
    押權所影響，其並無要求應先塗銷第二順位抵押權，始得進
    行撥款之必要。故原告主張系爭本票係以「房貸未撥款」作
    為兌現本票金額之解除條件，尚屬無據。
  (六)綜上所述，原告既然無法就其所主張阻礙被告行使票據權利
    之事由舉證證明成立，則原告自無法以原因關係抗辯事由對
    抗被告，而主張系爭本票債權不存在。
五、從而，原告主張依民事訴訟法第247 條第1 項、強制執行法
    第14條第2 項之規定，請求確認系爭本票之票據債權不存在
    ，並據而撤銷本院98年度司執字第6500號清償票款之強制執
    行程序，為無理由，應予駁回。
六、本件判決之基礎已臻明確，兩造其餘所提出之主張及事證，
    經核均與判決結果無影響，爰不一一論述，併此敘明。
七、訴訟費用負擔之依據：民事訴訟法第78條。
中    華    民    國    99    年    8     月    31    日
                  民事庭法  官  王炳人
以上正本係照原本作成。
如對本判決上訴，須於判決送達後20日內向本院提出上訴狀。
如委任律師提起上訴者，應一併繳納上訴審裁判費。
                        書記官  尤旗樟
中    華    民    國    99    年    8     月    31    日

司法院資訊處製作；財團法人民間司法改革基金會備份。
